【裁判字號】    94,上易,134
【裁判日期】    950117
【裁判案由】    給付價金
【裁判全文】
臺灣高等法院臺南分院民事裁定  94年度上易字第134號
上  訴  人  寶皓企業有限公司
法定代理人  乙○○
訴訟代理人  林崑地  律師
被 上訴 人  英屬維鯨群島陸光有限公司
法定代理人  丁○○
訴訟代理人  洪千雅  律師
上列當事人間請求給付價金事件，上訴人對於中華民國九十四年
六月一日臺灣嘉義地方法院第一審判決（民國九十三年度訴字第
六八號）提起上訴，本院於民國九十五年一月三日言詞辯論終結
，裁定如下：
    主  文
上訴駁回。
第二審訴訟費用由上訴人負擔。
    理  由
一、本件上訴意旨略以：
  (一)上訴人系爭交易的對象即出賣人為陸光企業股份有限公司（
    以下簡稱陸光公司），而非被上訴人，被上訴人自無權請求
    上訴人給付貸款。上訴人素與陸光公司交易往來，從不知有
    被上訴人公司之存在，亦未與之交易。此由陸光公司之法定
    代理人為丙○○有於被上訴人所提之訂貨單上署名：「LU
    KUANG CORP.KUANGPINE CHEN（丙○○）」，即可知系爭交
    易的對象為陸光公司，且丙○○於鈞院審理時亦不否認系爭
    買賣均為其與甲○○所處理，而甲○○係訴外人陸光公司之
    員工兼業務經理，有甲○○之名片及陸光公司董事長之聲明
    啟事影本各乙紙可證。至於被上訴人主張陸光公司曾告知上
    訴人稱：陸光公司已結束營業，故而委託將其公司之庫存之
    半成品作整理云云，因陸光公司於民國（下同）九十年三月
    間僅告知上訴人要縮減業務，因而委託上訴人整理庫存之半
    成品，但陸光公司並未向上訴人說明其公司已作解散登記。
    因此，上訴人於接獲被上訴人來函時，於回函時才會寄予丙
    ○○，並說明係與陸光公司進行買賣。若當時上訴人已知陸
    光公司要解散登記，必知陸光公司積欠之費用將會追索無門
    ，則不可能代為支付運費、倉儲費、整理費等費用，故被上
    訴人所稱已告知上訴人陸光公司辦理解散登記乙節，並不實
    在。況被上訴人亦不否認陸光公司於九十年三月間委託上訴
    人整理庫存之半成品後，同年四月間尚開立陸光公司之發票
    予上訴人，足見委託當時陸光公司並無打算要辦理解散登記
    ，否則焉能於九十年四月時還開立該公司之發票。被上訴人
    固辯稱：訂貨單上公司名稱「LU KUANG CORP.」為其英文名
    稱之簡寫，而陸光公司之英文名稱為「LU KUANG ENTERPRIS
    -E COMPANY LIMITED.」云云，惟甲○○傳真予上訴人之九
    十年四月十八日之買賣訂單上之英文名稱雖為「LuKuang Co
    -rp.」，但其親筆註記：「（票匯給陸光）支票利用掛號寄
    新店市○○路（上訴人上訴狀誤繕為新店新路）二段二五二
    號十九樓丙○○」等字，即表示要求上訴人將票寄予陸光公
    司，有訂貨單及支票可稽。由此可見，上訴人之交易對象即
    出賣人顯為陸光公司，而非被上訴人。再者，陸光公司負責
    人丙○○曾傳真告知上訴人「甲○○因重大業務過失已於二
    ００二年三月三十一日起正式離職，其在外一切言行，均無
    關該公司業務」云云，文末並有「陸光股份有限公司」等文
    字，且該傳真上印刷之英文字樣為「Lu Kuang Corp.」足見
    陸光公司對所使用之英文名稱亦為「Lu Kuang Corp.」，並
    非被上訴人所辯稱之「LU KUANG ENTERPRISE COMPANY LIMI
    -TED.（上訴人上訴狀誤繕為LU KUANG ENRERPERIS COPANY
    LIMITED.）」。原判決未注意及此而遽認「Lu Kuang Corp.
    」係被上訴人之英文名稱，並非「陸光公司」之英文名稱，
    顯屬不當。況觀諸上開傳真，足以證明陸光公司之業務經理
    甲○○於九十一年三月三十一日離職，嗣後陸光公司之業務
    乃由董事長丙○○先生負責處理。證人甲○○在原審亦證稱
    ：「伊於民國七十五年四月十五日進陸光公司，九十一年三
    月離職」等語，雖其在原審同時證稱：「伊於九十年二月間
    進入原告公司」等語，然不論甲○○，於九十年三月九日（
    陸光公司）結束營業時進入被上訴人公司或於九十年二月間
    進入被上訴人公司，惟九十年一月三十一日與上訴人公司訂
    立系爭買賣合約書時，甲○○仍在陸光公司擔任業務經理，
    必代表陸光公司即出賣人與上訴人訂立該買賣合約書，況證
    人甲○○之勞工保險卡記載其在陸光公司之投保日期是七十
    五年五月十五日、退保日期為八十一年三月十三日，但於退
    保同日又投保，迄未辦理退保，有甲○○之勞工保險卡可證
    ，甲○○在原審雖證稱：伊於九十年三月九日受僱於被上訴
    人公司等語，但並無勞工保險之投保，亦無其他任何證明，
    然被上訴人公司在台灣並未設立登記，依法既不得營業，事
    實上亦無營業，可見其證稱受僱於被上訴人公司乙節，顯係
    不實。故原判決以證人陳淑桂、甲○○之證言，採為認定上
    訴人向被上訴人購買系爭貨物之依據，亦屬不當。綜上，不
    論從實際交易對象或從付款對象觀之，均使人認為交易對象
    係陸光公司，而非被上訴人。從而，上訴人之主觀上自始即
    認為交易對象即出賣人為陸光公司，故上訴人接獲被上訴人
    九十二年四月十四日所寄發之存證信函後，乃寄發存證信函
    予陸光公司之法定代理人丙○○先生，告知向陸光公司購買
    網架之付款情形。至訴外人陸光公司之業務經理甲○○有告
    知上訴人公司之員工陳淑桂將該七筆貨款中前四筆貨款之支
    票寄給丙○○，並在九十年四月十七日之發貨單下方親筆註
    記：「TO淑桂：有‧‧‧」及右下角註記：「（票匯給陸光
    ）支票利用掛號寄新店市○○路○段二五二號十九樓丙○○
    收」，此有該發貨單下方甲○○之親筆字註記及上訴人公司
    簽發之九十年六月八日華僑銀行北港分行AA0000000
    號之金額為新台幣（下同）九十九萬一百八十三元支票影本
    可憑。又被上訴人雖稱：上訴人對收受系爭貨物及付清前四
    筆貨款之事實從未爭執，是上訴人對於被上訴人有買賣關係
    一事已有默示之意思表示承認其確實存在，否則其又何須付
    款云云，惟基於系爭買賣合約書最上面記載「陸光公司，主
    事務所：中華民國，台灣新店市○○路○段二五二號十九樓
    」（英譯）等字，買方記載為「寶皓企業有限公司」，已足
    證系爭買賣契約之出賣人為「台灣陸光股份有限公司」，買
    受人為上訴人公司甚明。據上，上訴人係與訴外人陸光公司
    訂約而收受貨物，並以上訴人名義簽發支票給訴外人陸光公
    司代表人丙○○用來支付前四筆貨款，而上情顯然與被上訴
    人無關；至訴外人陸光公司董事長丙○○收到上訴人簽發之
    貨款支票後，將該支票以被上訴人之帳戶提示付款存入被上
    訴人法定代理人於上海商業銀行之帳戶等情，縱令屬實，亦
    不能證明被上訴人與上訴人間有買賣關係存在。再者，系爭
    買賣契約之出賣人為陸光公司董事長丙○○，並非被上訴人
    英屬維鯨群島陸光有限公司，此由被上訴人在原審所提三張
    發票上記載出賣人為「陸光公司丙○○」及「順德成長金屬
    （陸光）進貨庫存表」，係由丙○○與上訴人公司之陳淑桂
    會算乙情，即可得證。復參以九十年四月三日、同年四月十
    日、同年七月七日當日各有二次發貨單（出貨單），以及同
    年四月十七日當日有一次發貨單（出貨單）；其中九十年四
    月三日、同年四月十七日、同年七月七日之發貨單，均註記
    ：「淑桂（即上訴人之員工），貨款付給陸光，或貨款支票
    寄給陸光公司，丙○○」等字，諸此足證訴外人陸光公司縱
    令於九十年三月間解散，惟仍繼續營業中，故堪認系爭貨物
    之出賣人為訴外人陸光公司。因之，被上訴人縱謂本件兩造
    間並無買賣之書面契約，只有口頭訂貨云云，惟被上訴人對
    於上訴人有向其以口頭訂貨之事實，應負舉證責任，然原審
    並未命被上訴人舉證，僅以單純論理為臆測之根據，而推定
    兩造間有買賣關係存在，命上訴人應給付被上訴人系爭貨款
    ，自屬不當。又動產貨物於訂約後，出賣人從何處取得買賣
    之貨物以便交付，以及出賣人交付貨物之方法如何，並非買
    賣契約之成立要件，亦非買受人所得過問，證人甲○○於原
    審固證稱：「因為陸光公司已經解散，所以已經沒有產品製
    造商，所以才會由原告向大陸順德公司下訂單，大陸順德公
    司直接將貨出給被告，報關單上的受貨人亦是被告，再由被
    告轉賣給台灣普來利或ＨＯＬＡ等」等語，惟系爭貨物縱係
    中國大陸順德公司製造，再由中國大陸順德公司直接出貨給
    上訴人，但此情祗係表明買賣標物之交付方法而已，並不能
    證明兩造間有成立買賣契約或上訴人有將貨款匯給被上訴人
    。
  (二)被上訴人既起訴請求上訴人給付系爭買賣價金，則被上訴人
    應就兩造訂有「買賣契約」之事實，負舉證之責。按當事人
    主張有利於己之事實者，就其事實有舉證之責，民事訴訟法
    第二百七十七條前段定有明文。如係原告主張權利者，應先
    由原告負舉證之責，若原告先不能舉證，以證實自己主張之
    事實為真實，則被告就其抗辯事實即令不能舉證，或其所舉
    證據尚有疵累，亦應駁回原告之訴（參照最高法院十七年度
    上字第九一七號判例）。本件被上訴人雖辯稱：「上訴人在
    原審之爭點為：(1)出賣人係原告或陸光公司、(2)兩造曾否於
    九十一年二月六日會算」；故上訴人於原審僅謂「出賣人非
    被上訴人」、「上訴人於原審並未爭執系爭買賣關係不存在
    ，其僅謂出賣人非被上訴人，上訴人至鈞院始提出前項主張
    顯有違背民事訴訟法第四百四十七條、第四百六十三條準用
    第二百七十六條規定」云云，然上訴人於原審既主張出賣人
    非被上訴人乙節，即係否認兩造間有買賣關係存在。
  (三)又上訴人對陸光公司有債權，因而上訴人於九十二年一月八
    日已發函予陸光公司之法定代理人為抵銷之意思表示。被上
    訴人雖主張：陸光公司法定代理人丙○○與上訴人達成協議
    於九十年三月十一日至二十六日將價值四百五十萬元之半成
    品以二百萬元轉讓予上訴人云云，惟當時陸光公司僅委託上
    訴人代為整理庫存之半成品，雙方並未協議上訴人要以二百
    萬元買受該半成品，若上訴人有以二百萬元之金額買受庫存
    之半成品，則因載運之運費、倉儲費、整理費等費用，理當
    上訴人應自行負責，而無自貨款扣除之理，故被上訴人主張
    ：上訴人係以二百萬元買受，而前揭費用自貨款中扣除云云
    ，顯然有所矛盾。另上訴人向陸光公司購買之前四櫃網架，
    經上訴人員工陳淑桂向陸光公司之業務經理甲○○反應，其
    始同意從爾後之貨款扣除多算之四千八百二十元，此部分事
    實可傳陳淑桂為證；九十年三月十一日至二十六日陸光公司
    委託上訴人至其新竹工廠載回其庫存半成品代為整理，其運
    費為十四萬三千元正，含營業稅共為十五萬零一百五十元，
    有發票可證；九十年三月至九十一年五月存放陸光公司庫存
    半成品之倉庫租金，共計七萬五千元，此亦有上訴人公司之
    內帳及支付證明可稽；庫存半成品加以整理包裝之工資十一
    萬二千五百五十元乙情，亦有員工陳淑桂、侯美惠、陳玉麗
    、黃呂坐、黃陳碧蓮、黃明昭等人可茲為證；九十一年五月
    二十七日上訴人代替陸光公司之前客戶退貨扣款計四十六萬
    九千一百八十七元正；陸光公司積欠上訴人衣櫥貨款計二十
    七萬八千八百七十五元，則有統一發票及請款單可稽（發票
    及請款單上之金額共計為二十二萬二千零七十五元），該部
    分被上訴人於書狀中亦自承陸光公司確實有積欠上訴人二十
    四萬七千零七十八元，並由陸光公司開立發票。足證上訴人
    主張陸光公司積欠之貸款，至少有二十四萬七千零七十八元
    。
  (四)退萬步言，設系爭買賣之出賣人為被上訴人，其貨款請求權
    亦已因時效而消滅。按民法第一百二十七條規定：「左列各
    款請求權，因二年間不行使而消滅‧‧‧八商人、製造人、
    手工業人所供給之商品及產物之代價。」依被上訴人所述請
    求之貨款係於九十年六月三十日、七月八日及七月十二日等
    三筆交易共計一百五十二萬三千八百四十一元，而依前揭規
    定貨款之請求權時效為二年，故系爭貸款如以最後一筆貨款
    計算，應至九十二年七月十二日止二年之時效業已屆滿；即
    便以被上訴人所主張九十一年二月六日會算日（就該部份上
    訴人否認曾與被上訴人進行會算）作為債務承認之起點，請
    求權時效最遲亦應於九十三年二月六日屆滿，惟本件係於九
    十三年二月十三日提起本件之訴訟請求返還，故不論自被上
    訴人所主張最後一次買賣時間，或自被上訴人所主張會算之
    時間點起算，系爭貨款均已罹於二年之消滅時效，上訴人自
    得依民法一百四十四條第一項之規定予以拒絕給付，而提出
    時效抗辯。況系爭貨物係上訴人向丙○○之陸光公司所購買
    ，上訴人始於九十一年二月六日與丙○○會算及退貨，縱被
    上訴人主張其係系爭貨物之出賣者，惟被上訴人並未與上訴
    人會算，自不發生上訴人承認之問題，亦即無請求權時效中
    斷之可言。綜上所述，被上訴人並非系爭買賣之當事人，且
    陸光公司之系爭貨款，經與對上訴人所負之債務相抵銷後，
    已無餘款，且貨款之請求權已罹於時效，實無理由向上訴人
    請求貨款，故原判決顯屬不當。
  (五)又被上訴人「英屬維鯨群島陸光有限公司」在台灣並無設立
    公司登記，而以該公司為非法人團體之名義為原告起訴請求
    上訴人公司給付買賣價金；惟被上訴人係一人公司，股東祗
    有丁○○一人兼董事長，此有證人丙○○在鈞院審理時所自
    陳之事實，亦為被上訴人所自認之事實。按民事訴訟法第四
    十條第三項所定非法人團體，必須由多數人所組成（參照最
    高法院七十一年台上字第一七八號判決、同院七十年台上字
    第四六一八號判決、同院七十一年台上字第三五一七號判決
    、同院七十年台上字第一四○一號判決），則被上訴人係一
    人公司，即被上訴人公司並非多數人所組成，自無團體可言
    ，不可能成立非法人之團體，核與民事訴訟法第四十條第三
    項所規定之非法人團體不符，自不能認其有原告之當事人能
    力。被上訴人公司之當事人能力既有欠缺，法院應以其訴為
    不合法予以駁回（參照民事訴訟法第二百四十九條第一項第
    三款規定）。又按外國公司非在本國設立登記營業者，不得
    申請認許。非經認許，並辦理分公司登記者，不得在中華民
    國境內營業，公司法第三百七十一條第一、二項定有明文。
    被上訴人公司既在法律上不得在中華民國境內之台灣營業，
    實際上亦無營業行為，所以無開立發票等情，業據證人甲○
    ○結證在案可證。在大陸「成長金屬公司」之董事長亦為台
    灣陸光公司之董事長丙○○，業經丙○○所證實，且在該進
    貨庫存表「順德成長公司」之後括弧註明「陸光」，顯係丙
    ○○在台灣設立登記之「陸光股份有限公司」甚明。依丙○
    ○在本院審理時之證詞可知被上訴人公司係陸光公司之董事
    長丙○○（上訴人上訴狀誤繕為陸光平）在南美設立之境外
    公司，丙○○（上訴人上訴狀誤繕為陸光平）另在中國大陸
    設立順德成長公司，亦由丙○○（上訴人上訴狀誤繕為陸光
    平）任董事長，因中國大陸與台灣兩岸無法直接營商，經營
    買賣貿易，所以，陸光公司之董事長，另在南美英屬維鯨群
    島設立被上訴人公司為境外公司，與其在中國大陸設立之順
    德成長公司（貨物製造公司）作三角貿易業務，即由順德成
    長公司製造生產之貨物，由陸光公司出售，因順德成長公司
    無法直接出口予台灣，故由其境外公司之被上訴人公司經手
    出口送貨與陸光公司，以便交貨給台灣之買受人，因此，陸
    光公司董事長丙○○（上訴人上訴狀誤繕為陸光平），以被
    上訴人英屬維鯨群島陸光有限公司之名義向中國大陸順德成
    長公司購買系爭貨物出售予上訴人公司，亦即被上訴人公司
    僅係陸光公司出售系爭貨物予上訴人公司後，擔任交貨之境
    外公司是已，並非在台灣出賣系爭貨物之出賣人（按被上訴
    人公司係丁○○一人為股東之一人公司，而丁○○係陸光公
    司董事長丙○○【上訴人上訴狀誤繕為陸光平】之女兒，現
    年二十餘歲，設立被上訴人公司時剛畢業於大專學校；為丙
    ○○戶內之一員，並無營商經驗，經濟方面尚須依賴其父丙
    ○○，不可能一個人到南美洲設立被上訴人公司）。此亦有
    被上訴人公司之法定代理人丁○○在原審自承：「‧‧‧我
    爸爸（丙○○）在大陸有順德成長公司」等語，可為佐證。
    從而，中國大陸之「順德公司」係訴外人「陸光公司」之產
    品製造廠，上訴人直接向訴外人「陸光公司」購買即可，並
    無必要繞一圈向被上訴人購買，因被上訴人公司在台灣並無
    申請設立登記，上訴人始終不知有被上訴人公司之存在，因
    此上訴人不可能向在英屬維鯨群島設立登記之被上訴人購買
    中國大陸「順德公司」生產之系爭物品等語。
二、按「有權利能力者，有當事人能力。」；「原告之訴，有原
    告或被告無當事人能力者，法院應以裁定駁回之。但其情形
    可以補正者，審判長應定期間先命補正。」民事訴訟法第四
    十條第一項、第二百四十九條第一項第三款分別定有明文。
    次按「外國公司非在其本國設立登記營業者，不得申請認許
    。」「非經認許，並辦理分公司登記者，不得在中華民國境
    內營業」；「外國公司經認許後，其法律上權利義務及主管
    機關之管轄，除法律另有規定外，與中華民國公司同。」公
    司法第三百七十一條第一、二項、第三百七十五條亦分別定
    有明文。又按「經認許之外國法人，於法令限制內與同種類
    之中國法人有同一之權利能力。」民法總則施行法第十二條
    第一項亦定有明文。是則，基於上開規定，可知未經認許之
    外國公司，在我國境內不能享有法人人格，亦即不承認其有
    權利能力。末按，上訴不合法者，第二審法院應以裁定駁回
    之，民事訴訟法第四四四條第一項前段，定有明文。
三、查本件被上訴人即英屬維鯨群島陸光有限公司係於八十九年
    一月二十六日，依英屬維鯨群島國際商業法之規定，在英屬
    維鯨群島註冊登記成立在案，其登記資本額為美金五萬元、
    登記股東僅代表人為丁○○一人，係屬外國法人，此有中華
    民國駐聖克里斯多福大使館公證書、註冊登記文件及漢邦會
    計師事務所之證明書各乙紙在卷可佐（見原審卷第十九至二
    十五頁、第六十四頁），並經被上訴人之訴訟代理人於本院
    最後言詞辯論時坦稱：被上訴人公司是依據英屬維鯨群島之
    法律設立之一人公司，在台灣沒有設立登記等語（見本院卷
    第一五八頁），及證人即被上訴人公司之代表人丁○○之父
    丙○○於本院準備程序中證稱：被上訴人公司之股東僅丁○
    ○一人而已，無董事、監察人等，在台灣沒有登記立案，亦
    沒有設事務所，在英屬維鯨群島一人就可成立公司等語（見
    本院卷第一一七、一一九、一二０頁）在卷，足見被上訴人
    乃屬未經認許之外國法人，應堪認定。惟未經認許之外國法
    人，實務上仍認其有當事人能力（最高法院五十年度台上字
    第一八０八號判例參照）；因之，就此應再予探究者，乃被
    上訴人能否該當“非法人團體”之問題。
四、至被上訴人辯稱：被上訴人公司於臺灣境內僅於九十年間與
    上訴人為系爭七次買賣交易行為，係從事偶然性商業活動而
    非經常性及持續性業務活動，故無須依公司法第三百七十一
    條規定申請認許。而民法總則施行法第十五條明文承認未經
    認許之外國法人所為法律行為之效力，故被上訴人公司具有
    權利能力，得為法律上之權利義務主體而有當事人能力。被
    上訴人公司雖未經我國政府認許成立，然依最高法院五十年
    度臺上字第一八九八號判例意旨及七十年度臺上字第四四八
    Ｏ號判決意旨，被上訴人仍有當事人能力等云云。惟按最高
    法院五十年度臺上字第一八九八號判例意旨固謂：「未經認
    許成立之外國法人，雖不能認其為法人，然仍不失為非法人
    之團體，茍該非法人之團體設有代表人或管理人者，依民事
    訴訟法第四十條第三項規定，自有當事人能力。．．．」等
    語，然非法人團體之成立，應具備下列要件：(1)必須團體為
    多數人所組成。(2)必須團體有一定之組織及名稱。(3)必須團
    體有一定之目的。(4)必須團體有一定之事務所或營業所為其
    活動中心。(5)必須團體有獨立之財產，並與其構成員之財產
    截然有別。(6)必須團體設有代表人或管理人對外代表團體。
    (7)對外為法律行為，必須以團體名義為之。而被上訴人公司
    係依據英屬維鯨群島之法律設立之一人公司，自非屬多數人
    之團體，顯與非法人團體之本質有異，尚難遽引最高法院五
    十年度臺上字第一八九八號判例及七十年度臺上字第四四八
    Ｏ號判決意旨，遂謂被上訴人仍有當事人能力。又如上所述
    ，外國法人如未經認許，原則上我國不承認其具有權利能力
    ，然事實上該法人以其名義與他人為法律行為時，為保護交
    易之安全，民法總則施行法第十五條乃規定：「未經認許成
    立之外國法人，以其名義與他人為法律行為者，其行為人就
    該法律行為應與該外國法人負連帶責任。」亦即未經許可之
    外國法人，以其名義在台灣地區與他人為法律行為時，為保
    護其在台灣地區為法律行為之相對人，始例外承認該外國法
    人於此情形，在台灣地區亦為法律上之人格者，而有權力能
    力；惟究之，仍需具備為”非法人團體”之要件時，始能該
    當適用之（最高法院八十九年度台上字第四六一號判決參照
    ）。換言之，並非有此條規定，即謂未經認許成立之外國法
    人有權利能力，亦有當事人能力。故被上訴人上開所辯，無
    足採取。又按我國有限公司係由一人以上股東所組織，就其
    出資額為限，對公司負其責任之公司，九十年十一月十二日
    修正公司法第二條第一項第二款固定有明文；惟被上訴人係
    成立於公司修正前之八十九年一月二十六日，已如前述，且
    為被上訴人所不爭執；另公司法就此部分亦無不溯及既往之
    例外規定，被上訴人公司既係一人之外國公司，且未經我國
    政府認許成立，亦非屬非法人團體，則揆諸前揭說明，自無
    從承認在我國境內有法人人格，可見被上訴人並無權利能力
    ，亦無當事人能力無訛。
五、按原告之訴在程序上必須具備合法要件（訴訟成立要件），
    第一審法院始得就本案有無理由而為審理判決，若原告之訴
    在程序上不合法者，法院應以裁定駁回其訴，無庸再就本案
    有無理由為審理判決。而此項合法要件，主要者為民事訴訟
    法第二四九條第一項各款之情形。次按起訴程序是否合法？
    不僅為第一審所應審究者，案件上訴至第二審法院時，第二
    審法院亦應依職權調查之；而按當事人不服下級法院之判決
    而提起上訴，在上訴程序中首應審究者，並非起訴合法要件
    ，而係上訴程序本身之合法要件（民事訴訟第四四二－四四
    四條參照），其上訴程序合法者，始得審究下級法院判決之
    當否；如上訴程序不合法而應以裁定駁回者，即無審究原告
    （即本件被上訴人）起訴合法要件之機會。本件依上所述，
    被上訴人公司因非屬“非法人團體”，而不具當事人能力，
    自不得為訴訟上之原告或被告之資格，且屬不能補正者，則
    依民事訴訟法第四四四條第一項規定，依法自應以裁定駁回
    之。
六、綜上所述，被上訴人既無當事人能力，所為之訴訟行為不生
    效力，原審法院就此疏於調查，誤以被上訴人無當事人能力
    為有當事人能力，而逕為本案之判決，自不生認定私權之效
    力，並有違誤。上訴人既對無當事人能力之被上訴人提起本
    件上訴，且屬無可補正者，依民事訴訟法第四六三條準用同
    法第二四九條第一項第三款及第四四四條第一項規定，自應
    認其上訴程序不合法，本院不得就原審判決有無理由予以審
    究，而應予裁定駁回其上訴。
七、據上論結，本件上訴為不合法，爰依民事訴訟法第四百四十
    四條第一項前段、第四百六十三條及第七十八條，裁定如主
    文。
中    華    民    國    95    年     1    月    17    日
                  民事第五庭  審判長法  官  張世展
                                    法  官  蘇清恭
                                    法  官  王浦傑
上為正本係照原本作成。
不得抗告。
中    華    民    國    95    年     1    月    17    日
                                    書記官  廖英琇
                                               K


司法院資訊處製作；財團法人民間司法改革基金會備份。
